【裁判字號】    98,醫,3
【裁判日期】    991230
【裁判案由】    損害賠償等
【裁判全文】
臺灣桃園地方法院民事判決                 98年度醫字第3號
原      告  鄭進財
特別代理人  鄭金龍
訴訟代理人  林永祥律師
被      告  財團法人長庚紀念醫院林口分院
法定代理人  陳敏夫
被      告  朱肇基
共      同
訴訟代理人  巫震輝
            王自強
            黃奕時
上列當事人間請求損害賠償等事件，於民國99年12月8 日辯論終
結，本院判決如下：
    主  文
原告之訴駁回。
訴訟費用由原告負擔。
    事實及理由
一、本件原告起訴主張：原告為民國28年7 月29日生，至95年間
    雖已67歲，但身體硬朗，僅於大量活動後呼吸較為急促，日
    常生活作息並無大礙，然經被告財團法人長庚紀念醫院林口
    分院醫院（下稱長庚醫院林口分院）之醫師即被告朱肇基診
    斷後，始於95年5 月10日接受主動脈瓣置換手術（下稱系爭
    手術），於手術室內時間為上午12時14分至下午16時57分，
    被告朱肇基並於系爭手術報告書末載：「病人送心臟外科加
    護病房為進一步之治療（Patient was send to CVSICU for
    further management.） 」。詎於系爭手術結束後不到一個
    小時（即於下午18時55分），原告竟大量出血，被告遂進行
    電擊急救，經原告女兒於同日下午19時30分簽署手術同意書
    後，被告朱肇基再就原告施行主動脈修補手術（下稱修補手
    術），並於該次手術報告書內「手術調查結果（OPERAT IVE
    FINDING） 」欄位記載原告有2000C.C.之出血，出血處並「
    位在先前排氣針穿刺處（located in privious （應是prev
    ious之誤）venting needle puncture site）」等語，其後
    原告則均呈現昏迷狀態且併發腦部缺氧呼吸衰竭等症狀，復
    於95年6 月13日再進行氣管切口手術，然迄今仍呈現植物人
    狀態。又依鑑定報告、台灣胸腔及心臟血管外科協會函覆結
    果，依原告之病況，一般醫師均可預見長期主動脈閉鎖或不
    全之病人，常伴隨有主動脈膨大、血管有變形及血管壁變薄
    之現象，血管縫合處常較易大量滲血，此亦為被告朱肇基所
    得預見；且於使用一般縫合時仍有血管拉扯，導致出血之危
    險時，尚應考慮相當之預防措施即使用人工血管包覆之縫合
    方式，然被告朱肇基於進行系爭手術時，竟未盡善良管理人
    之注意義務，而未使用人工血管包覆之縫合方式，因此造成
    原告大量出血，導致缺氧性腦損傷而成為植物人，是被告朱
    肇基於本次醫療行為之處置顯未符醫療常規而確有過失。縱
    經鈞院函詢台灣胸腔及心臟血管外科協會結果為「一般」不
    用使用人工血管包覆云云，惟其所稱乃係未就如原告乃為長
    期罹患主動脈閉鎖不全症而有血管壁變薄之特殊情形為考量
    。基上，原告既與被告長庚醫院林口分院（下稱被告醫院）
    間成立醫療契約，惟被告醫院之代理人或使用人即被告朱肇
    基於施行上開醫療處置中竟未盡善良管理人之注意義務而有
    過失，並致原告成為植物人，依民法第224 條規定，被告醫
    院亦應負同一責任，是被告醫院於本件顯有可歸責之事由，
    致債務不履行，依民法第227 條規定，對於原告應負損害賠
    償之責；另原告依民法第184 條第1 項前段、第188 條之規
    定，亦得請求被告朱肇基、被告醫院負連帶之損害賠償責任
    。而原告之損害如下：(一)看護費用：於95年間發生上開事故
    時原告為67歲，依95年度台灣省簡易生命表所示尚有15.53
    年之餘命；且原告現於私立衡安護理之家，每月應繳看護費
    用為新台幣（下同）25,000元，每年看護費達30萬元，則若
     以 餘命15年計算，並乘以霍夫曼係數扣除中間利息，原告
    得請求之看護費用為3,422, 822元（計算式：15年×30萬元
    ×11.409 407＝3,422, 822元）；(二)非財產上之損失：原告
    因系爭手術成為植物人而有認知障礙，日常生活亦無法自理
    ，均仰賴他人看護，身體及精神上均受到極大折磨與痛苦，
    故請求精神慰撫金150 萬元。為此，爰依民法上債務不履行
    及侵權行為之法律規定，提起本件訴訟等語。並聲明：被告
    應連帶給付原告4, 922,822元，及自起訴狀繕本送達被告之
    翌日起至清償日止，按週年利率百分之5 計算之利息。
二、被告則以：原告係於95年5 月10日由急診入被告長庚醫院林
    口分院住院治療，經診斷為嚴重主動脈瓣膜閉鎖不全、左心
    室擴張且收縮功能極差（射出比率為46％），遂於95年5 月
    10日由被告朱肇基進行開心置換主動脈瓣膜手術，手術於17
    時許結束後即轉回心臟外科加護病房觀察，嗣於同日18時40
    分許，原告出現心室頻脈情形即持續接受急救藥物治療，再
    於20時30分許接受開心止血手術。而觀權威醫學期刊「UpTo
    Date」期刊2010版之「Management and outcome of thorac
    ic aneurysm 」（即主動脈疾病之治療與結果）論文第3 頁
    所示「lndications-The indications for surgery includ
    e ：（即主動脈置換之外科條件）」，該段載有「An end-d
    iastolicaortic diameter of 50-60 mm for an ascending
    aortic aneurysm and …（即升主動脈於心臟舒張期之直徑
    為50-60mm 時須開刀置換）」、「…the2006 ACC/AHA valv
    ular disease guidelines recommend aortic valve repla
    cement and aorticroot reconstruction when the degree
    of dilatation is >50mm…（即2006美國心臟學會作業準則
    ，當主動脈直徑大於等於50mm時，病人實施主動脈瓣膜置換
    時，須同時置換主動脈）」，則原告於術前之升主動脈為38
    mm，小於50mm，依上開醫療常規，置換主動脈瓣膜時本不須
    同時置換主動脈（即人工血管），故被告朱肇基於95年5 月
    10日所進行之系爭手術之術前評估及術式均符醫療常規，而
    鑑定報告尚同此見解；至原告主張被告朱肇基於系爭手術未
    予包覆人工血管係有過失，顯逕以原告於術後之血管發生不
    可預測之破裂情形所為推論，已倒因為果，又未證明本件確
    有用一般縫合方式仍有血管拉扯情形，即曲解上開台灣胸腔
    及心臟血管外科協會函覆內容認本件於縫合時須包覆人工血
    管，而忽略該函文已認被告朱肇基之處置符一般醫療常規等
    語。另原告突發昏迷不醒，係因其出血造成血容不足，致血
    壓下降影響血壓循環，最終造成缺氧性腦病變，而術後出血
    之原因為原告主動脈血管壁出現撕裂滲漏現象，惟被告朱肇
    基於術後已將其送至加護病房予全天候之密切觀察，並於出
    現血液循環問題後，及時發現且即進行修補手術，原告之生
    命因此得以保全，故本件術後之處置過程亦均與醫療常規相
    符，此仍有鑑定報告可證。綜上所述，被告朱肇基無論於系
    爭手術前後之評估及處置均無過失，本件原告無由請求被告
    負連帶之損害賠償責任。況原告就其看護費損失部分之年齡
    計算有誤，本件應以男性平均壽命扣除事故發生時原告之年
    紀計算為當等語，資為抗辯。並聲明：原告之訴駁回；如受
    不利判決，被告願供擔保請准宣告免為假執行。
三、兩造不爭執事項
  (一)原告為28年7 月29日生，於95年4 月2 日即至被告醫院住院
    ，並於同月10日出院，後於95年5 月1 日再度入院，並於95
    年5 月10日上午12時15分接受被告朱肇基施行開心手術置換
    主動脈瓣膜，術前病人生命徵象為脈搏64次/ 分，血壓126/
    77mmHg，手術於17時結束，術後17時11分，病人生命徵象脈
    搏為99次/ 分、血壓95/57mmHg ，遂給予升壓藥物及輸液；
    18時15分病人脈搏為104 次/ 分、血壓140/86mmHg；18時40
    分完成輸血；當時病人脈搏127 次/ 分，血壓157/92mm Hg
    。18時43分心電圖顯示病人有心室頻脈（VT），遂緊急給予
    相關急救藥物治療及電擊，而後於19時40分至20時40分間，
    一小時內之胸腔引流出血量750c.c，並有心室期外收縮（VP
    C ）及無脈搏之心電圖電位（PEA ），20時零五分病人脈搏
    136 次/ 分，血壓80/63mmHg ，狀況不穩定，故於20時30分
    重返手術室，由被告朱肇基施行第二次開胸止血手術，重新
    縫合血管撕裂處及包覆人工血管後，於5 月11日凌晨零時30
    分完成手術返回加護病房，但術後病人清醒指數偏低，經電
    腦斷層檢查之報告及神經內科會診，診斷為缺氧性腦損傷。
    其並於同年6 月13日再為氣管切口手術，且於同年8 月5 日
    出院，現則於私立衡安護理之家接受照護，此有被告醫院所
    出具之診斷證明書、出院病歷摘要、病歷資料、上開護理之
    家出具之收據等資料在卷（參本院卷(一)第11頁至23頁、第27
    頁、卷(二)第74頁以下）足憑。
  (二)被告醫院所出具之原告病歷資料（參本院卷(二)第133 頁），
    其上載明於98年5 月10日施行前揭手術時，原告有失血2,00
    0cc 之情形，且「tearing of ascending aorticwallover
    previous veting neddlesite---MEDIASTINOTOMY WITH EXP
    LORATION OR DRAINAGEBY STERNAL SPLIT, aortoplasty wi
    th primary closure of tearing aorta and pericardial
    patch repair of gearing site.wrapping of ascendinga
    orta with wovengra」。
  (三)原告曾自93年9 月19日起，即因下背痛、心臟等相關疾病陸
    續至財團法人恩主公醫院進行急診及就醫治療，此有該醫院
    所出具之病歷資料附本院卷(一)第81頁以下。
四、是本件之爭點乃在於：(1)被告朱肇基為原告施行兩次手術時
    期間是否有任何過失之醫療行為導致原告受有傷害？而成為
    缺氧性腦損傷之狀況？(2)原告是否得請求被告二人連帶負損
    害賠償？請求之金額為何？茲論述如下：
  (一)按因故意或過失，不法侵害他人之權利者，負損害賠償責任
    。故意以背於善良風俗之方法，加損害於他人者亦同。違反
    保護他人之法律，致生損害於他人者，負賠償責任。但能證
    明其行為無過失者，不在此限；受僱人因執行職務，不法侵
    害他人之權利者，由僱用人與行為人連帶負損害賠償責任，
    民法第184 條、第188 條第1 項前段各定有明文。次按，醫
    療業務之施行，應善盡醫療上必要之注意；醫療機構及其醫
    事人員因執行業務致生損害於病人，以故意或過失為限，負
    損害賠償責任；93年4 月28日修正公布之醫療法第82條定有
    明文。上開立法目的在於因醫療行為充滿危險性，治療結果
    充滿不確定性，醫師係以專業知識，就病患之病情及身體狀
    況等綜合考量，選擇最適宜之醫療方式進行醫療，將無過失
    責任適用於醫療行為，醫師為降低危險行為量，將可能專以
    危險性之多寡與輕重，作為其選擇醫療方式之惟一或最重要
    之因素；但為治癒病患起見，有時醫師仍得選擇危險性較高
    之手術，今設若對醫療行為課以無過失責任，醫師為降低危
    險行為量，將傾向選擇較消極，不具危險之醫療方式，而捨
    棄對某些病患較為適宜、有積極成效之治療方式，此一情形
    自不能達成消費者保護法第1 條第1 項之立法目的甚明，是
    醫療法第82條第2 項，已明確將醫療行為所造成之損害賠償
    責任限於因故意或過失為限，醫療行為自無消費者保護法無
    過失責任之適用（最高法院97年度台上字第741 號裁判意旨
    可資參照）。再按，損害賠償之債，以有損害之發生及有責
    任原因之事實，並二者之間，有相當因果關係為成立要件。
    故原告所主張損害賠償之債，如不合於此項成立要件者，即
    難謂有損害賠償請求權存在，最高法院48年台上字第481 號
    判例意旨足資參照。因此，本件原告之請求之成立，即以被
    告朱肇基之醫療行為有過失為前提。
  (二)又本件經送行政院衛生署醫事審議委員會鑑定：該委員會於
    99年4 月8 日以衛署醫字第0990207166號函覆鑑定書（參本
    院卷(二)第11頁以下）之鑑定意見為：
  (1)病人（指原告）於5 月11日二度手術後昏不醒之原因，極可
    能為5 月10日第一次手術後至第二次手術完成之間，因出血
    造成血容不足，再加上血塊造成心包填塞，以致血壓下降影
    響血循不良，以致腦部血循不足而造成缺氧性腦病變。
  (2)朱醫師（指被告朱肇基）於術中之處置，依據病歷紀錄，並
    未發現有造成術後大量出血之可能原因，且病人術前之心臟
    超音波顯示主動脈之直徑為38mm（將近4 公分）。一般而言
    ，長期主動脈瓣閉鎖或不全之病人，常伴隨有升主動脈膨大
    ，血管變形及管壁變薄現象，手術後，主動脈上之血管縫合
    處常較易大量滲血，此案例即係因此而發生出血。至於術後
    處置一節，由護理紀錄可知於術後有密切之照護，對於病人
    情況之變化亦有適切處置，主治醫師在術後（17:30-20:00
    ）兩個小時內，立即當機立斷，迅速重返手術室清除血塊，
    縫合撕裂處，完成恢復生命跡象之穩定，其處理過程尚未發
    現有疏失之處。
  (三)本件復送台灣胸腔及心臟血管外科學會鑑定，請該會惠予說
    明：【因一般而言，長期主動脈閉鎖或不全之病人，常併隨
    有升主動脈膨大，血管變形及血管壁變薄現象，手術後，主
    動脈上之縫合處較常易有大量出血，而某乙醫師（指被告朱
    肇基，於發文時，本院以乙醫師代稱）於進行系爭第一次手
    術時，並未包覆人工血管，則(甲)包覆人工血管之作用為何？
    (乙)乙醫師並未進行包覆人工血管之處置，該項不作為是否符
    合胸腔及心臟血管外科進行手術時之醫療常規？(丙)又依據貴
    科之建議，醫師在進行開心手術置換主動脈瓣膜時，在何種
    情形下，會採取包覆人工血管之處置？】，該會則於99年11
    月5 日以台胸心會( 虎) 字第990100號函覆鑑定書（參本院
    卷(四)第44頁以下）之鑑定意見為：
  (1)包覆人工血管之作用為何？
    包覆人工血管之傷用，可以加強血管之縫合，減少血管被縫
    線拉扯而出血。
  (2)乙醫師並未進行包覆人工血管之處置，該項不作為是否符合
    胸腔及心臟血管外科進行手術時之醫療常規？
    一般施行主動脈瓣膜置換手術，不會使用人工血管包覆。因
    此某乙醫師未進行人工血管包覆之處置，符合一般主動脈瓣
    置換手術之醫療常規。
  (3)又依據貴科學會之建議，醫師在進行開心手術置換主動脈瓣
    膜時，在何種情形下，會採取包覆人工血管之處置？
    如果病人血管管壁比較薄弱，用一般縫合方式仍然有血管拉
    扯，導致出血之危險時，會考慮使用人工血管包覆之縫合方
    式。
  (四)綜上可知，一般長期主動脈瓣閉鎖或不全之病人如原告，雖
    常伴隨有升主動脈膨大，血管變形及管壁變薄現象，而於進
    行開心手術置換主動脈瓣膜時，並不會使用人工血管包覆，
    除非病人血管管壁比較薄弱，用一般縫合方式仍然有血管拉
    扯，導致出血之危險時，始會考慮使用人工血管包覆之縫合
    方式。而手術後，主動脈上之縫合處較常易有大量出血之情
    形。惟不能認由此即推論手術後若有縫合處出血之情形時，
    即認於手術時，病人血管管壁必有薄弱之情況，且限制因此
    施行手術之醫師定有使用人工血管包覆之必要，此乃倒果為
    因之看法。即原告雖於第一次術後有發現手術縫合處有出血
    之情形，然不能以此反推：手術時必然需要進行人工血管包
    覆，而被告朱肇基未予施作，就此即有過失，並因此導致原
    告呈現缺氧性腦損傷之傷害。至原告主張上開鑑定意見均未
    就原告乃為長期罹患主動脈閉鎖不全症而有血管壁變薄之特
    殊情形為考量。然參以上開鑑定意見及本院發函設定之問題
    ，均有一再說明原告患病之情形，甚而本院檢附鑑定機關進
    行鑑定參者之原告病歷資料，亦有呈現原告所受病症，則原
    告據以認定鑑定結果不符原告真實之狀況，委無足採。
  (五)再依行政院衛生署上開鑑定意見顯示，原告於系爭手術前之
    心臟超音波顯示主動脈之直徑為38mm（將近4 公分）。而參
    以被告所提出國外醫學期刊「UpToDate」期刊2010版之「Ma
    nagement and outcome of thoracic aneurysm 」（即主動
    脈疾病之治療與結果）論文第3 頁所示「lndications-The
    indications for surgery include ：（即主動脈置換之外
    科條件）」，該段載有「An end-diastolicaortic diamete
    r of 50-60 mm for an ascendingaortic aneurysm and…
    （即升主動脈於心臟舒張期之直徑為50-60mm 時須開刀置換
    ）」、「…the2006 ACC/AHA valvular disease guideline
    s recommend aortic valve replacement and aorticroot
    reconstruction when the degreeof dilatation is >50mm
    …（即2006美國心臟學會作業準則，當主動脈直徑大於等於
    50mm時，病人實施主動脈瓣膜置換時，須同時置換主動脈）
    」（參本院卷(四)第9 頁以下所示），而原告對於此期刊形式
    上之真正亦未曾提出過爭執。從而，原告於術前之升主動脈
    既僅為38 mm ，小於50mm，依上開期刊之意見，在置換主動
    脈瓣膜時本不須同時置換主動脈（即人工血管），此應即為
    上開台灣胸腔及心臟血管外科學會鑑定意見所認為一般毋需
    以人工血管包覆之情形。
  (六)揆諸上開說明，可認被告醫院所聘僱之被告朱肇基對於原告
    施行手術時，並無過失，顯已盡醫學上之責任，並無疏失。
    再既然被告朱肇基對於原告後來所生缺氧性腦損害部分無過
    失責任，則原告主張因被告醫院所屬被告朱肇基醫師有過失
    之侵行為，被告應負僱用人損害賠償責任，顯無足採。
  (七)復按，因可歸責於債務人之事由，致為不完全給付者，債權
    人得依關於給付遲延或給付不能之規定行使其權利。因不完
    全給付而生前項以外之損害者，債權人並得請求賠償。民法
    第227 條第1 項、第2 項分別定有明文。而所謂不完全給付
    ，即債務人雖為給付，然給付之內容並不符合債務本旨，違
    反信義或衡平原則，以致債權人遭受損害而言，然前開規定
    仍應以債務人具有可歸責事由時，始有適用。本件醫療契約
    應在於原告與被告醫院之間，各醫護人員則為醫院之使用人
    地位，如醫護人員有可歸責事由，依據民法第224 條前段規
    定，醫院就醫護人員之故意、過失應負同一責任。而按，一
    般不完全給付之可歸責事由，通常應由債務人就不可歸責於
    己之事由，負舉證責任，然醫療行為在本質上通常伴隨高度
    之危險性、裁量性及複雜性，是判斷醫師於醫療行為過程中
    是否有故意或過失即注意義務之違反，必須斟酌醫療當時之
    醫療專業水準、醫師就具體個案之裁量性、病患之特異體質
    等為因素而為綜合之判斷；而醫療契約不完全給付之可歸責
    事由是否存在，究應由醫師或病患負舉證責任，論者主張不
    一，惟病患至少應就醫師在醫療過程中有何過失之具體事實
    負主張責任，若僅主張醫療結果並未成功或造成損害，基於
    醫療行為具上開高度危險性、裁量性及複雜性之特徵，及醫
    療契約非必以成功治癒疾病為內容之特性，不能認為病患已
    就醫師具體違反注意義務之不完全給付事由有所主張證明。
    是查，本件原告所具體主張之被告醫院所屬被告朱肇基醫師
    於從事醫療行為時所存在之過失，均無可採，業據本院認定
    如前，自不能認定被告醫院所屬醫師被告朱肇基有何可歸責
    事由，是原告主張依據債務不履行之法律關係，請求被告等
    連帶負損害賠償責任一節，亦屬無據。
五、綜上所述，原告依侵權行為及債務不履行之法律關係，請求
    被告負擔損害賠償之責，為無理由，應予駁回；又原告之訴
    既經駁回在案，則其假執行之聲請即失所附麗，爰併駁回之
    。
六、另本件事證已臻明確，兩造其餘攻擊防禦方法，核與本件判
    斷已無甚影響，茲不擬一一論駁，附此敘明。
據上論結，本件原告之訴為無理由，依民事訴訟法第78條判決如
主文所示。
中    華    民    國    99    年    12    月    30    日
                  民事第三庭    法  官  林靜梅
以上正本係照原本作成
如對本判決上訴，須於判決送達後 20 日內向本院提出上訴狀。
如委任律師提起上訴者，應一併繳納上訴審裁判費。
中    華    民    國    99    年    12    月    30    日
                                書記官  王奐淳

司法院資訊處製作；財團法人民間司法改革基金會備份。
